---
title: "Análisis de Modelos estadísticos"
author: 
- Javier Bravo C.I. 27736325
- Luis Carrillo C.I. 27539960
date: "`r Sys.Date()`"
output: 
  word_document:
    toc: true
    toc_depth: 3
---

```{r setup, include=FALSE}
knitr::opts_chunk$set(echo = TRUE)
library(tidyverse)
library(Lock5Data)
```

## Requerimientos

determinar si existen diferencias entre los grupos de individuos estudiados (hay que hacer distintos grupos para comparar ej
hombres/mujeres, fumadores/no fumadores/antes fumadores, bebedores/no bebedores, no vitamina/regular/ocacional,
)

Qué recomendaciones de salud puede dar a mujeres y a hombres (encontrar niveles no sanos en alguna categoria para mujeres y hombres y dar una 
recomendacion)

Qué riesgos de salud ha encontrado después de hacer los análisis

Un análisis descriptivo y gráfico de las variables que considere y con el cual demuestre comportamientos de centralización, variabilidad, posición y curtosis de las variables

En una segunda parte, deberá hacer inferencia estadística usando un nivel de significancia (alpha) de 5%. Para la inferencia deberá definir lo siguiente: 
•	Las variables que considerará y su escala de medición. 
•	La verificación de la normalidad cuando corresponda (tanto gráficamente como usando el test de Shapiro, u otros test que correspondan). 
•	 Las hipótesis a contrastar (bilateral o unilateral) en cada caso.
•	 Parámetros a estimar. 
•	Estimadores y sus modelos de probabilidad. 
•	 Si hay dos poblaciones que se comparan en promedio, deberá comprobar si las varianzas poblaciones se asumen iguales o no. 
•	 El criterio para decidir cuál hipótesis se elige, deberá ser a través de 2 criterios: el p-value (valor-p) y el intervalo de confianza. 
•	 Si hay más de dos (2) poblaciones a comparar en promedio, deberá proponer la mejor forma de comparar las medias. Proponga un método para comparar más de dos (2) poblaciones.
•	 Si hay alguna de las variables a estudiar que no cumpla la Normalidad y deba incluirse en el estudio, de qué forma usted la incluiría para que no viole la condición de normalidad. 


# Introducción

# Resumen

# Antecedentes

# Metodología Estadistica Empleada

# Presentación de Resultados

# Discución de los Resultados

# Recomendaciones

# Referencias Bibliográficas

```{r NutritionStudy}
summary(NutritionStudy)
```

## Including Plots

You can also embed plots, for example:

```{r Histograma de edades, echo=FALSE}
ggplot(NutritionStudy, aes(x = Age)) +
  geom_histogram()
```

Note that the `echo = FALSE` parameter was added to the code chunk to prevent printing of the R code that generated the plot.
