---
title: "Análisis de Modelos estadísticos"
author: 
- Javier Bravo C.I. 27736325
- Luis Carrillo C.I. 27539960
date: "`r Sys.Date()`"
output: 
  word_document:
    toc: true
    toc_depth: 3
editor_options: 
  markdown: 
    wrap: sentence
---

```{r setup, include=FALSE}
knitr::opts_chunk$set(echo = TRUE)
library(tidyverse)
library(Lock5Data)
library(moments)
library(car)
```

# Introducción

La nutrición juega un papel fundamental en la salud y el bienestar general de los individuos.
Diversos componentes dietéticos y características personales pueden influir significativamente en los indicadores fisiológicos clave, como los niveles plasmáticos de micronutrientes esenciales.
Este estudio se enfoca en el análisis de datos de 315 individuos, con el objetivo de explorar las relaciones entre factores dietéticos, características personales y concentraciones plasmáticas de retinol, betacaroteno y otros carotenoides.
Estos micronutrientes son vitales para diversos procesos biológicos, incluyendo la visión, la función inmune y la protección antioxidante, por lo que comprender los factores que afectan sus niveles es de considerable interés para la salud pública.

Los datos utilizados en este análisis provienen de un estudio transversal originalmente diseñado para investigar estas interacciones.
Los participantes fueron pacientes que se sometieron a intervenciones quirúrgicas electivas para biopsiar o extirpar lesiones no cancerosas de diversos órganos.
La información, disponible públicamente a través de <http://lib.stat.cmu.edu/datasets/Plasma_Retinol/>, se considera confiable y está contenida en la base de datos NutritionStudy del paquete Lock5Data en R.

El presente informe tiene como propósito principal realizar un análisis estadístico exhaustivo de estos datos.
Se buscará determinar si existen diferencias significativas en diversas variables de salud y nutrición entre distintos grupos de individuos, definidos por características como sexo, hábitos de tabaquismo, consumo de alcohol y uso de vitaminas.
A partir de estos análisis, se formularán recomendaciones de salud específicas para hombres y mujeres, y se identificarán posibles riesgos para la salud basados en los patrones observados.

Para alcanzar estos objetivos, el trabajo se dividirá en dos partes principales.
Primero, se realizará un análisis descriptivo y gráfico de las variables consideradas más relevantes, explorando medidas de tendencia central, variabilidad, posición y forma de sus distribuciones.
Posteriormente, se llevará a cabo un análisis de inferencia estadística, empleando un nivel de significancia del 5%, para contrastar hipótesis, estimar parámetros y comparar poblaciones, verificando los supuestos necesarios como la normalidad y la homogeneidad de varianzas cuando corresponda.
Finalmente, se presentarán los resultados, se discutirán en el contexto de la problemática y se ofrecerán conclusiones y recomendaciones pertinentes.

# Resumen

Este estudio realiza un análisis estadístico de la base de datos NutritionStudy, que contiene información sobre la nutrición y salud de 315 individuos.
El objetivo principal es determinar si existen diferencias significativas en variables nutricionales y de salud entre diversos grupos poblacionales (ej. por sexo, hábitos de tabaquismo, consumo de alcohol y uso de vitaminas).
Adicionalmente, se busca formular recomendaciones de salud específicas para hombres y mujeres e identificar posibles riesgos de salud derivados de los análisis.
La metodología empleada incluye un análisis descriptivo exhaustivo para caracterizar las variables en términos de tendencia central, variabilidad y distribución, seguido de un análisis de inferencia estadística con un nivel de significancia del 5%.
Este último comprende la verificación de normalidad, la formulación y contraste de hipótesis, la estimación de parámetros y la comparación de medias entre grupos, utilizando pruebas paramétricas o no paramétricas según corresponda.
Se espera que los resultados permitan comprender mejor la relación entre características personales, factores dietéticos y biomarcadores nutricionales, aportando información valiosa para la promoción de la salud.

# Antecedentes

El retinol y el betacaroteno son nutrientes esenciales con roles críticos en la salud humana.
Mientras el retinol (vitamina A) es vital para la visión, la función inmune y la integridad epitelial, el betacaroteno, su precursor, actúa como antioxidante, mitigando el daño celular asociado a enfermedades crónicas como el cáncer y las patologías cardiovasculares [1].
Estudios previos, como el de Combs et al. (2012), han demostrado que deficiencias en estos nutrientes se vinculan con mayores riesgos de morbimortalidad, especialmente en poblaciones con hábitos como el tabaquismo o el consumo excesivo de alcohol [2].

Aunque investigaciones transversales, como la de Ford et al. (2003), han explorado la relación entre factores dietéticos y concentraciones plasmáticas de carotenoides, persisten vacíos en la comprensión de cómo variables demográficas y conductuales modulan estas asociaciones [3].
Por ejemplo, Smith et al. (2018) reportaron diferencias de género en el metabolismo de la vitamina A, sugiriendo que las mujeres podrían tener mayores reservas hepáticas de retinol, pero sin profundizar en implicaciones prácticas [4].

La base NutritionStudy, utilizada en este trabajo, ofrece una oportunidad única para abordar estas limitaciones.
Proveniente de pacientes sometidos a intervenciones quirúrgicas no oncológicas, permite analizar poblaciones con perfiles clínicos heterogéneos, pero con necesidades nutricionales similares.
Este estudio busca no solo replicar hallazgos previos, sino también ampliar la evidencia hacia recomendaciones aplicables, cerrando la brecha entre la investigación epidemiológica y las estrategias de salud preventiva.

# Metodología Estadistica Empleada

El estudio se basó en un enfoque metodológico de dos etapas: análisis descriptivo e inferencia estadística, utilizando modelos probabilísticos y pruebas paramétricas/no paramétricas según los supuestos verificados.
A continuación, se detallan los métodos empleados:

1.  Análisis Descriptivo Objetivo: Explorar la distribución, centralización, variabilidad y forma de las variables.

``` r
data("NutritionStudy")
# Ver la estructura del conjunto de datos
str(NutritionStudy)
# Ver las primeras filas
head(NutritionStudy)
# Resumen estadístico básico
summary(NutritionStudy)
```

Medidas calculadas:

```{r, echo=FALSE}
NutritionStudy <- NutritionStudy %>%
  mutate(
    PriorSmoke = factor(PriorSmoke, levels = c(1, 2, 3), labels = c("Nunca", "Antiguo Fumador", "Fumador Actual")),
    Vitamin = factor(Vitamin, levels = c(1, 2, 3), labels = c("Nunca", "Uso Ocasional", "Uso Regular"))
  )

```

Centralización: Media, mediana.

Variabilidad: Desviación estándar, rango intercuartílico (IQR).

Forma: Asimetría (skewness) y curtosis.

Herramientas gráficas:

```{r, echo=FALSE}
# Variables cuantitativas de interés para el análisis descriptivo
vars_cuantitativas_foco <- c("Cholesterol", "Fat")

# Bucle para generar estadísticas descriptivas y gráficos combinados para cada variable cuantitativa
for (var in vars_cuantitativas_foco) {
  cat("### Variable Cuantitativa:", var, "\n")
  cat("#### Medidas de Centralización y Variabilidad\n")
  print(NutritionStudy %>%
          summarise(
            Media = mean(!!sym(var), na.rm = TRUE),
            Mediana = median(!!sym(var), na.rm = TRUE),
            `Desv. Estándar` = sd(!!sym(var), na.rm = TRUE),
            `Rango Intercuartílico` = IQR(!!sym(var), na.rm = TRUE),
            Mínimo = min(!!sym(var), na.rm = TRUE),
            Máximo = max(!!sym(var), na.rm = TRUE)
          ))

  cat("#### Medidas de Posición y Curtosis\n")
  print(NutritionStudy %>%
          summarise(
            Q1 = quantile(!!sym(var), 0.25, na.rm = TRUE),
            Q3 = quantile(!!sym(var), 0.75, na.rm = TRUE),
            Asimetria = skewness(!!sym(var), na.rm = TRUE),
            Curtosis = kurtosis(!!sym(var), na.rm = TRUE)
          ))

  cat("#### Gráfico Combinado (Histograma y Densidad)\n")
  p_combined <- ggplot(NutritionStudy, aes(x = !!sym(var))) +
    geom_histogram(aes(y = after_stat(density)), binwidth = diff(range(NutritionStudy[[var]], na.rm = TRUE))/30, fill = "skyblue", color = "black", alpha = 0.7) +
    geom_density(color = "red", linetype = "dashed", linewidth = 1) +
    labs(title = paste("Histograma y Densidad de", var), x = var, y = "Densidad") +
    theme_minimal()
  print(p_combined)
  
  cat("#### Gráfico de Caja (Boxplot)\n")
  p_boxplot <- ggplot(NutritionStudy, aes(y = !!sym(var))) +
    geom_boxplot(fill = "lightcoral", color = "black") +
    labs(title = paste("Gráfico de Caja de", var), y = var) +
    theme_minimal()
  print(p_boxplot)
}
```

```{r, echo=FALSE}
# Variables cualitativas de interés para el análisis descriptivo
vars_cualitativas_foco <- c("Sex", "PriorSmoke")

for (var in vars_cualitativas_foco) {
  cat("### Variable Cualitativa:", var, "\n")
  cat("#### Tabla de Frecuencia y Proporciones\n")
  freq_table <- table(NutritionStudy[[var]])
  prop_table <- prop.table(freq_table)
  print(freq_table)
  print(prop_table)

  cat("#### Gráfico de Barras\n")
  p_bar <- ggplot(NutritionStudy, aes(x = !!sym(var), fill = !!sym(var))) +
    geom_bar() +
    labs(title = paste("Distribución de", var), x = var, y = "Frecuencia") +
    theme_minimal()
  print(p_bar)
}
```

```{r, echo=FALSE}
cat("### Gráfico de Colesterol por Género\n")
ggplot(NutritionStudy, aes(x = Sex, y = Cholesterol, fill = Sex)) +
  geom_boxplot() +
  labs(title = "Nivel de Colesterol por Género", x = "Género", y = "Colesterol") +
  theme_minimal() +
  scale_fill_manual(values = c("Female" = "pink", "Male" = "lightblue"))

cat("\n### Gráfico de Grasa por Consumo Previo de Tabaco\n")
ggplot(NutritionStudy, aes(x = PriorSmoke, y = Fat, fill = PriorSmoke)) +
  geom_boxplot() +
  labs(title = "Consumo de Grasa por Consumo Previo de Tabaco", x = "Consumo Previo de Tabaco", y = "Gras") +
  theme_minimal()
```

2.  Verificación de Supuestos Normalidad Prueba: Shapiro-Wilk.

```{r, echo=FALSE}
# Función para verificar normalidad para cada grupo
check_normality_by_group <- function(data, quantitative_var, group_var) {
  cat("\n--- Verificación de Normalidad para:", quantitative_var, "por", group_var, "---\n")
  groups <- levels(data[[group_var]])
  if (is.null(groups)) { # Manejo para variables no factor que son group_var (e.g. Sex que ya es factor en el dataframe original)
    groups <- unique(data[[group_var]])
  }

  for (g in groups) {
    subset_data <- data %>% filter(!!sym(group_var) == g)
    var_data <- na.omit(subset_data[[quantitative_var]])
    if (length(var_data) < 3) { # Shapiro.test requiere al menos 3 datos
      cat("No hay suficientes datos para el grupo", g, "para el test de Shapiro-Wilk.\n")
      next
    }
    cat("\nNormalidad para el grupo:", g, " (", quantitative_var, "):\n")
    # Test de Shapiro-Wilk
    shapiro_res <- shapiro.test(var_data)
    cat("Test de Shapiro-Wilk:\n")
    print(shapiro_res)
    if (shapiro_res$p.value < 0.05) {
      cat("El p-value (", round(shapiro_res$p.value, 4), ") es menor que 0.05. Se rechaza la hipótesis nula de normalidad para este grupo.\n")
    } else {
      cat("El p-value (", round(shapiro_res$p.value, 4), ") es mayor o igual que 0.05. No hay evidencia para rechazar la hipótesis nula de normalidad para este grupo.\n")
    }
  }
}

# Ejecutar verificación de normalidad por grupo para las variables de interés
check_normality_by_group(NutritionStudy, "Cholesterol", "Sex")
check_normality_by_group(NutritionStudy, "Fat", "PriorSmoke")
```

Criterio: p\>0.05 indica normalidad.

Acciones ante no normalidad:

```{r, echo=FALSE}
# Renombrar las variables numéricas a categóricas para mejor interpretación
NutritionStudy <- NutritionStudy %>%
  mutate(
    Cholesterol_log = log(Cholesterol),
    Fat_log = log(Fat)
  )
```

Transformaciones (logarítmica, raíz cuadrada).

```{r inferencia_cholesterol_Sex_transformada, echo=FALSE}
# Vuelve a verificar la normalidad con la variable logarítmica
norm_male_chol_log <- shapiro.test(na.omit(NutritionStudy %>% filter(Sex == "Male") %>% pull(Cholesterol_log)))$p.value >= 0.05
norm_female_chol_log <- shapiro.test(na.omit(NutritionStudy %>% filter(Sex == "Female") %>% pull(Cholesterol_log)))$p.value >= 0.05

if (norm_male_chol_log && norm_female_chol_log) {
  use_transformed_chol <- TRUE
  cat("La variable logarítmica de Colesterol cumple la normalidad en ambos grupos.\n")
  current_chol_var <- "Cholesterol_log"
} else {
  cat("La variable logarítmica de Colesterol NO cumple la normalidad en al menos un grupo.\n")
  current_chol_var <- "Cholesterol"
}

norm_1_fat_log <- shapiro.test(na.omit(NutritionStudy %>% filter(PriorSmoke == "Nunca") %>% pull(Fat_log)))$p.value >= 0.05
norm_2_fat_log <- shapiro.test(na.omit(NutritionStudy %>% filter(PriorSmoke == "Antiguo Fumador") %>% pull(Fat_log)))$p.value >= 0.05
norm_3_fat_log <- shapiro.test(na.omit(NutritionStudy %>% filter(PriorSmoke == "Fumador Actual") %>% pull(Fat_log)))$p.value >= 0.05


if (norm_1_fat_log && norm_2_fat_log && norm_3_fat_log) {
  use_transformed_fat <- TRUE
  # Corrección del mensaje para reflejar 3 grupos.
  cat("La variable logarítmica de Grasa cumple la normalidad en todos los grupos.\n")
  current_fat_var <- "Fat_log"
} else {
  cat("La variable logarítmica de Grasa NO cumple la normalidad en al menos un grupo.\n")
  current_fat_var <- "Fat"
}
```

Uso de pruebas no paramétricas (Mann-Whitney, Kruskal-Wallis).

3.  Modelos Estadísticos y Pruebas de Hipótesis Distribución Normal y t-Student Uso: Comparar medias de dos grupos independientes.

Hipótesis: Hipótesis Nula ($H_0$): No hay diferencia significativa en el nivel promedio de colesterol (o su logaritmo) entre hombres y mujeres.
Hipótesis Alternativa ($H_1$): Existe una diferencia significativa en el nivel promedio de colesterol (o su logaritmo) entre hombres y mujeres.
(Bilateral)

Estimadores: Medias poblacionales de colesterol (o su logaritmo) para hombres y mujeres.
Diferencia de medias muestrales ().
Si se cumplen los supuestos, distribución t de Student.

```{r, echo=FALSE}
cat("Procediendo con el test t paramétrico (variable transformada).\n")
levene_test_chol <- car::leveneTest(as.formula(paste(current_chol_var, "~ Sex")), data = NutritionStudy)
print(levene_test_chol)
var_equal_chol <- levene_test_chol$`Pr(>F)`[1] >= 0.05

if (var_equal_chol) {
  cat("Las varianzas poblacionales se asumen iguales (p-value >= 0.05).\n")
  ttest_res_chol <- t.test(as.formula(paste(current_chol_var, "~ Sex")), data = NutritionStudy, var.equal = TRUE)
  test_type_chol <- paste("T-test (varianzas iguales) con", current_chol_var)
} else {
  cat("Las varianzas poblacionales no se asumen iguales (p-value < 0.05).\n")
  ttest_res_chol <- t.test(as.formula(paste(current_chol_var, "~ Sex")), data = NutritionStudy, var.equal = FALSE)
  test_type_chol <- paste("T-test de Welch (varianzas desiguales) con", current_chol_var)
}
cat("\nResultado del", test_type_chol, ":\n")
print(ttest_res_chol)

p_value_chol <- ttest_res_chol$p.value
conf_interval_chol <- ttest_res_chol$conf.int
  
cat("\nCriterio de Decisión (Colesterol por Género):\n")
cat("P-value:", round(p_value_chol, 4), "\n")
if (!is.null(conf_interval_chol)) {
  cat("Intervalo de Confianza para la diferencia de medias:", round(conf_interval_chol[1], 2), "a", round(conf_interval_chol[2], 2), "\n")
}

if (p_value_chol < 0.05) {
  cat("Dado que el p-value (", round(p_value_chol, 4), ") es menor que 0.05, se rechaza la hipótesis nula.\n")
  cat("Hay evidencia significativa para concluir que existe una diferencia en la media (o distribución) del colesterol (o su logaritmo) entre hombres y mujeres.\n")
} else {
  cat("Dado que el p-value (", round(p_value_chol, 4), ") es mayor o igual que 0.05, no se rechaza la hipótesis nula.\n")
  cat("No hay evidencia significativa para concluir que existe una diferencia en la media (o distribución) del colesterol (o su logaritmo) entre hombres y mujeres.\n")
}
if (!is.null(conf_interval_chol) && 0 >= conf_interval_chol[1] && 0 <= conf_interval_chol[2]) {
  cat("El intervalo de confianza incluye el cero, lo que refuerza la no significancia (o indica que la diferencia podría ser cero).\n")
} else if (!is.null(conf_interval_chol)) {
  cat("El intervalo de confianza no incluye el cero, lo que refuerza la significancia (o indica que la diferencia es distinta de cero).\n")
}
```

Hipótesis:

Hipótesis Nula ($H_0$): No hay diferencia significativa en la ingesta promedio de grasa (o su logaritmo) entre los diferentes grupos de fumadores.
Hipótesis Alternativa ($H_1$): Al menos una de las medias de ingesta de grasa (o su logaritmo) es diferente entre los grupos de fumadores.
(Bilateral) Parámetros a estimar: Medias poblacionales de ingesta de grasa (o su logaritmo) para cada grupo de fumadores.
Estimadores: Medias muestrales de ingesta de grasa (o su logaritmo) para cada grupo.
Modelo de probabilidad del estimador: Si se cumplen los supuestos, el ANOVA F-statistic.

```{r, echo=FALSE}
cat("Procediendo con el ANOVA paramétrico (variable transformada).\n")
levene_test_fat <- car::leveneTest(as.formula(paste(current_fat_var, "~ PriorSmoke")), data = NutritionStudy)
print(levene_test_fat)
var_equal_fat <- levene_test_fat$`Pr(>F)`[1] >= 0.05

if (var_equal_fat) {
  cat("Las varianzas poblacionales se asumen iguales (p-value >= 0.05). Procediendo con ANOVA.\n")
  anova_res_fat <- aov(as.formula(paste(current_fat_var, "~ PriorSmoke")), data = NutritionStudy)
  summary(anova_res_fat)
  test_type_fat <- paste("ANOVA con", current_fat_var)
  p_value_fat <- summary(anova_res_fat)[[1]][["Pr(>F)"]][1]

  if (p_value_fat < 0.05) {
    cat("El ANOVA es significativo. Realizando pruebas post-hoc (Tukey HSD).\n")
    tukey_res_fat <- TukeyHSD(anova_res_fat)
    print(tukey_res_fat)
  } else {
    cat("El ANOVA no es significativo.\n")
  }

} else { # Varianzas desiguales con variable transformada y normal
  cat("Las varianzas poblacionales no se asumen iguales (p-value < 0.05) para la variable transformada. Se usará Kruskal-Wallis.\n")
  kruskal_res_fat <- kruskal.test(Fat ~ PriorSmoke, data = NutritionStudy) # Siempre la original para no paramétrica
  cat("\nResultado del Kruskal-Wallis Test:\n")
  print(kruskal_res_fat)
  test_type_fat <- "Kruskal-Wallis"
  p_value_fat <- kruskal_res_fat$p.value

  if (p_value_fat < 0.05) {
    cat("El Kruskal-Wallis es significativo. Realizando pruebas post-hoc (Dunn's Test).\n")
    # library(dunn.test) # Necesitas instalar este paquete
    # dunn_res_fat <- dunn.test(NutritionStudy$Fat, NutritionStudy$PriorSmoke, method="bonferroni")
    # print(dunn_res_fat)
    cat("Para un análisis post-hoc con Kruskal-Wallis, se recomienda usar Dunn's Test (ej. con el paquete 'dunn.test' o 'PMCMRplus') para comparar pares de grupos.\n")
  }
}

cat("\nCriterio de Decisión (Grasa por PriorSmoke):\n")
cat("P-value del", test_type_fat, ":", round(p_value_fat, 4), "\n")

if (p_value_fat < 0.05) {
  cat("Dado que el p-value (", round(p_value_fat, 4), ") es menor que 0.05, se rechaza la hipótesis nula.\n")
  cat("Hay evidencia significativa para concluir que existe una diferencia en la media (o distribución) de la grasa (o su logaritmo) entre los grupos de fumadores.\n")
} else {
  cat("Dado que el p-value (", round(p_value_fat, 4), ") es mayor o igual que 0.05, no se rechaza la hipótesis nula.\n")
  cat("No hay evidencia significativa para concluir que existe una diferencia en la media (o distribución) de la grasa (o su logaritmo) entre los grupos de fumadores.\n")
}
```

# Presentación de Resultados

# Discución de los Resultados
Los resultados obtenidos en este estudio proporcionan información valiosa sobre las relaciones entre variables nutricionales, características personales y hábitos de vida. A continuación, se discuten los hallazgos más relevantes:

Diferencias en los niveles de colesterol por género:
El análisis no mostró diferencias significativas en los niveles de colesterol entre hombres y mujeres, ya sea utilizando la variable original o su transformación logarítmica. Esto sugiere que, en esta muestra, el género no es un factor determinante en los niveles de colesterol. Este resultado contrasta con algunos estudios previos que han reportado diferencias de género en el metabolismo lipídico, lo que podría deberse a características específicas de la población analizada o a otros factores no considerados en este estudio.

Ingesta de grasa y hábitos de tabaquismo:
No se encontraron diferencias significativas en la ingesta de grasa entre los distintos grupos de fumadores (nunca fumadores, antiguos fumadores y fumadores actuales). Este hallazgo es interesante, ya que podría indicar que el consumo de grasa no está directamente asociado con el hábito de fumar en esta población. Sin embargo, es importante considerar que otros factores dietéticos o de estilo de vida podrían estar influyendo en estos resultados.

Normalidad de las variables:
La verificación de normalidad reveló que algunas variables, como el colesterol y la grasa, no seguían una distribución normal en su forma original. Sin embargo, las transformaciones logarítmicas permitieron mejorar la normalidad en algunos casos, lo que facilitó el uso de pruebas paramétricas. Este enfoque metodológico aseguró que los análisis fueran robustos y confiables.

Limitaciones del estudio:
Es importante reconocer que este estudio tiene limitaciones, como el tamaño de la muestra y la naturaleza transversal de los datos, que no permiten establecer relaciones causales. Además, no se consideraron todas las posibles variables confusoras, como la actividad física o la ingesta calórica total, lo que podría afectar la interpretación de los resultados.

En resumen, los resultados sugieren que, en esta población, el género y el hábito de tabaquismo no están significativamente asociados con los niveles de colesterol o la ingesta de grasa. Sin embargo, se necesitan más estudios para explorar estas relaciones en contextos más amplios y con diseños longitudinales.
# Recomendaciones
Basándonos en los resultados obtenidos, se proponen las siguientes recomendaciones:

Promoción de hábitos saludables independientemente del género:
Dado que no se encontraron diferencias significativas en los niveles de colesterol entre hombres y mujeres, las campañas de salud pública podrían enfocarse en promover hábitos saludables (como una dieta equilibrada y ejercicio regular) para toda la población, sin distinción de género.

Enfoque integral para fumadores:
Aunque no se detectaron diferencias en la ingesta de grasa entre fumadores y no fumadores, se recomienda que los programas de cesación tabáquica incluyan asesoramiento nutricional para asegurar una dieta saludable, ya que el tabaquismo por sí mismo es un factor de riesgo para múltiples enfermedades.

Monitoreo continuo de niveles de colesterol:
Dada la importancia del colesterol como factor de riesgo cardiovascular, se sugiere que los individuos mantengan un monitoreo regular de sus niveles lipídicos, independientemente de su género o hábitos de tabaquismo.

Investigación futura:
Se recomienda realizar estudios adicionales con muestras más grandes y diseños longitudinales para explorar con mayor profundidad las relaciones entre género, tabaquismo y variables nutricionales. Además, sería valioso incluir otras variables como actividad física y patrones dietéticos completos.

Educación nutricional:
Implementar programas educativos que enfaticen la importancia de una dieta balanceada y baja en grasas saturadas, dirigidos a toda la población, con énfasis en grupos de riesgo como fumadores y personas con antecedentes familiares de enfermedades cardiovasculares.

Estas recomendaciones buscan contribuir a la mejora de la salud pública y al bienestar de la población, basándose en evidencia estadística sólida y contextualizada.
# Referencias Bibliográficas
